【裁判字號】    95,勞訴,22
【裁判日期】    950726
【裁判案由】    給付資遣費
【裁判全文】
臺灣臺中地方法院民事判決  95年度勞訴字第22號
原      告  甲○○
訴訟代理人  楊承彬律師
被      告  台中商業銀行股份有限公司
法定代理人  乙○○
訴訟代理人  陳昭全律師
當事人間給付資遣費事件，本院於95年6月27日言詞辯論終結，
判決如下：
    主    文
被告應給付原告新台幣壹佰參拾壹萬參仟貳佰元，及自民國九十
五年三月二日起至清償日止，按年息百分之五計算之利息。
訴訟費用由被告負擔。
本判決於原告以新台幣肆拾參萬元供擔保後，得假執行，被告如
以新台幣壹佰參拾壹萬參仟貳佰元為原告預供擔保後，得免假執
行。
    事實及理由
一、原告主張：原告自民國（下同）76年6月2日起即受僱於被告
    公司，原任職被告公司所屬總行文書科副科長一職，月薪新
    台幣（下同）58,070元，惟被告未與原告協議，竟於94年6
    月30日將原告降調稽核人員，片面減薪為55,736元，復於94
    年12月13日將原告改調至非原告住所地之東豐原分行工作，
    且由人事室發佈故意隱瞞工作內容及職級之任免通知書，至
    95年1月3日薪資入帳時方知悉將月薪調降為48,812元，原告
    自94年12月間至95年1月止，減少薪資差額達6,924元，均係
    被告惡意降調及片面減薪所致，對原告不生效力，原告曾委
    託台中商銀產業工會與被告協調未獲善意回應，遂於95 年1
    月11日正式向台中市政府勞工局提出勞資爭議之申請，並表
    達向被告終止兩造間勞動契約及請求給付資遣費之意思表示
    ，因被告堅持調動合法，並拒絕給付資遣費，協調未果，僅
    得對原告上開非法調動行為，依勞動基準法第14條第1項第5
    款、第6款終止僱傭關係後，請求給付資遣費。又依被告向
    行政院勞工委員函詢結果及被告核算員工退休金之平均工資
    時，依慣例均將考績獎金計入，是以，計算資遣費之平均工
    資時，考績獎金自無扣除不予列入之理。被告於95 年1月份
    之片面減薪於法不合，原告終止系爭勞動契約前六個月固定
    受領之月薪資應均為55,736元，則原告之月平均工資，連同
    考績獎金一併計入後，應為70,350元，而原告自76年6月2日
    起即受僱於被告公司，至95年1月18日即被告收受台中市政
    府勞工局轉送之原告終止勞動契約之調解申請書止日止，共
    計18年7個月又17天，依勞動基準法於之資遣費年資為18年
    又8個月，被告應給付之資遣費為1,313,200元，爰請求被告
    給付原告1,131,200元及自起訴狀繕本送達翌日起至清償日
    止，按年息5%計算之利息，並聲明願供擔保，請准宣告假執
    行。
二、被告則以：被告銀行將原告由總行文書科副科長調為總行業
    務稽核科稽核，復轉調東豐原分行之行為，乃依原告所同意
    之公司工作規則所為，屬合法之職務調動，且原告之薪俸並
    無降調，而係原本主管加給部分因原告調任非主管職而不再
    發放，則調動職務後所相對應之薪資調整，自屬適法。又雖
    於95年1月18日接獲台中市政府勞工局檢送之原告提出之台
    中市勞資爭議調解申請書，然原告僅係請求給付資遣費，並
    未向被告為終止勞動契約之意思表示，自無資遣費給付請求
    權，且考績獎金屬勉勵、恩惠性質之給與，非屬經常性給與
    ，不屬工資，自不應計入平均工資之範圍等語置辯，聲明：
    駁回原告之訴及假執行之聲請，並陳明如受不利判決，願供
    擔保請准宣告免假執行。
三、兩造不爭執之事實：
（一）原告自民國76年6月2日起即受僱於被告公司，迄95年1 月
      18日止合計年資為18年7個月又17日。
（二）原告自92年4月2日起即擔任被告總行文書科副科長一職，
      94年6月之月薪為58,070元，於94年6月30日即轉任總行業
      務稽核科擔任稽核一職，月薪為55,736元，於94年12月13
      日即轉調被告東豐原分行，月薪為48,812元，原告於95年
      1 月11日向台中市政府勞工局請求針對被告違反工作規則
      調整及減薪之行為，主張終止勞動契約，請求被告給付資
      遣一事，向勞工局請求協調，然協調不成立。
（三）被告是於95年1月18日收受由台中市政府函附之原告所提
      上開勞資爭議調解書。
四、本件原告主張被告自94年6月起至同年12月止，對原告所為
    調職行為，均係片面降調減薪，對原告不生效力，業據提出
    個人基本資料影本、94年6月、7月及95年1月份員工薪津、
    任免通知書影本一份為憑。被告固不諱言有上開調動原告職
    務乙節，惟以前詞置辯，是本件爭執要點，厥為：１、被告
    調動原告職務之行為，是否均違反調職原則？２、如認被告
    之調職違反調職原則，原告對被告之調職行為，主張終止勞
    動契約，是否合法生效？３、如認原告合法終止勞契約，原
    告得否請求資遣費？考績獎金可否計入工資？
（一）被告94年12月13日調動原告職務之行為，違反調職五原則
      。
  １、按「勞動基準法施行細則第7條第1款規定，工作埸所及應
      從事之工作有關事項應於勞動契約中由勞資雙方自行約定
      ，故其變更亦應由雙方自行商議決定。如雇主確有調動勞
      工工作之必要，應依下列原則辦理：(1)基於企業經營上所
      必需；(2)不得違反勞動契約；(3)對勞工薪資及其他勞動條
      件，未作不利之變更；(4)調動後工作與原有工作性質為其
      體能及技術所可勝任；(5)調動工作地點過遠，雇主應予以
      必要之協助。」，此有內政部於民國74年9月5日所發布之
      （74）台內勞字第328433號函釋可參，此即為勞動法上所
      稱之「調職五原則」，為審查雇主調職命令權是否合法、
      濫用之重要準繩。故縱使勞資雙方有資方得調動勞方職務
      之合意，雇主對勞工調職命令權之行使，至少須符合調職
      五原則等規範，方為合法有效。
  ２、查本件被告於94年間對於原告之兩次調整職務，其中：
    (1)94年6月30日將原告由原任職被告公司所屬總行文書科副
      科長，月薪58,070元一職，轉調為月薪55,736元之總行業
      務稽核科稽核一職，該項調職命令，至94年12月止迄今已
      近半年，原告對於該項調職命令，既未拒絕，且依該調職
      命令執行稽核職務已逾半年，實難認被告對原告該項調職
      行為，有濫用調職權限或違背原告意願之情事，是以，被
      告上開調職命令應屬合法。
    (2)被告復於94年12月13日將原告轉調被告東豐原分行，雖辯
      稱：未降低原告職級，本俸並無減少，係因擔任之職務不
      同，致所領津貼有別，且新派任地點亦非過遠，並未降低
      工作條件云云，然查，本件原告在被告總行業務稽核科擔
      任稽核一職時，所領每月薪津為55,736元，經調往東豐原
      分行時，所領月薪津則降為48,812元，有原告提出被告不
      爭執真正之被告員工薪津明細2紙在卷可參，被告雖辯稱
      上開每月薪津係包含本俸及津貼，原告之本俸每月仍為
      44,978元，僅因本次調往東豐原分行，未擔任主管職務，
      而無法領取每月工作津貼8,104元，僅得領取一等分行之
      等位津貼每月1,510元，並提出台中商業銀行員工待遇表
      為證，然勞工因工作而獲得之報酬均屬工資，勞動基準法
      第2條2款定有明文。被告對於員工依所任職務之不同，所
      給付之報酬，無論該報酬之名義為本俸、本薪或主管人員
      職務加給等，均屬工資。則被告將原告輪調後所發給之薪
      津由每月55,736元，降為48,812元，減少金額高達6,924
      元，已占原領薪資12%強，自已構成減薪之事實，被告辯
      稱本俸、本薪未減少，尚未溝成減薪云云，顯難採信。
    (3)再依被告提出之主管人員職務加給表，原告於94年12月13
      日調職前每月係領取8,104元之加給，而該項加給屬三等
      分行副理、二等分行中級專員兼襄理、部、一等分行初級
      專員兼襄理等職別所得領取之主管人員職務加給表，其中
      更明定稽核津貼支領『部、一等分行初專襄理』主管加給
      ，顯見，原告原任被告公司總行業務稽核科擔任稽核一職
      ，其職等相當於一等分行之初級專員兼襄理職別，被告既
      辯稱輪調目的係為訓練培養人員所為，顯見原告提供工作
      給付之能力並未有所減弱，而給付薪資為雇主依勞動契約
      所負之主給付義務，本不容雇主片面變更契約約定之薪資
      數額，此觀諸勞動基準法第21條第1項之規定自明，是被
      告抗辯基於職務調動後，調整所得領取之職務，亦屬適法
      云云，自非可取。則本件被告於94年12月13日起將原告由
      具備部、一等分行初級專員共襄理等具備主管身份之職位
      ，調職為不具任何主管資格之職位，且月薪由55,736元降
      為48,812元，此一調職命令，顯係對原告之薪資等勞動條
      件作不利之變更，故此一調職命令與上開調職五原則有違
      ，難認適法。
    (4)被告雖復辯稱：依被告公司之人事管理規則第77條明定：
      「被告因業務上之需要，對於員工之職務及工作或服務地
      點得由總行隨時通知遷調」，及員工工作規則第12條規定
      ：「基於業務發展及內部控制、防杜弊端、靈活運用人力
      並為滿足員工成長動機學習專長技能及生涯規劃，得不定
      期實施工作及服務單位輪調，」，是其對原告職務得依管
      理規則及工作規則為適當之調整，從而，被告將原告由行
      業務稽核科稽核轉調東豐原分行行員，屬合法之職務調動
      云云。惟上開工作規則亦明定有關員工輪調實施辦法依內
      政部七十四年九月五日（74)台內勞字第328433號函雇主
      調動勞工五項原則另訂之。是以，上開工作規則，至多可
      解釋為被告對原告有企業內調職之權利，然被告實際行使
      調職命令權時，無論雇主係基於業務需要、發展或滿足員
      工成長學習之目的所為之調動，仍受到權利濫用禁止原則
      及調職五原則之規範、制約，非完全不受拘束不得違反勞
      動法上所謂調職五原則。本件原告經調往被告東豐原分行
      時，對於轉調後所擔任之職務，在調職函文上以空白方式
      呈現，不若其餘調動人員均於調動函文內載明調動後之業
      務內容，有被告94年12月9日中人事字第09407011077號函
      在卷可稽，苟被告對於內部員工基於訓練之必要性，有輪
      調內部員工之必要性，自當於每一次輪調作業執行時，對
      於每一名員工之調動目的及為滿足該目的，員工所應前往
      之調動地點及職務，均已詳加考量後，始確定該次輪調作
      業，而為公布；然依上開調動函文內容，被告對於原告所
      調往之單位所擔任之職務內容，既為空白，則被告對於調
      動原告所欲執行之職務，自屬尚未確定，實難認被告有何
      基於業務發展或需要而調動原告之情，顯示該次輪調作業
      ，與被告業務之需無關。被告空言銀行業務具專門性，從
      業人員應多方學習，而為輪調云云，尚難採信。則本件被
      告將原告改調東豐原分行行員之調職命令，既與企業經營
      所必需不符，且對原告之勞動條件屬不利之變更，已詳述
      如前，自屬違反調職五原則而為不合法，亦與被告之人事
      管理規則或員工工作規則之規定不符，綜前所述，原告主
      張被告片面調動原告職務屬不法行為一節，於法有據，被
      告抗辯其調動原告職務係合法 云云，並不足採。
（二）原告對被告之違法調職行為，依勞動基準法第14條第1項
      第6款之終止勞動契約，於95年1月18日已合法生效。
      按非對話而為意思表示者，其意思表示以通知達到相對人
      時，發生效力，民法第95條第1項定有明文，所謂達到，
      係指意思表示達到相對人之支配範圍，置於相對人隨時可
      了解其內容之狀態而言，最高法院54年台上952號著有判
      例可資參照。本件原告於95年1月11日向台中市政府申請
      勞資爭議調解，申請書請求調解事項第四項已載明「貴公
      司明顯違反內政部.. 調動五原則第3項對勞工薪資及勞動
      條件未做不利變更,...，請求依勞動基準法第14條終止與
      貴公司之勞動契約，貴公司應依勞動基準法17條所示，給
      付本人資遣費。」，且該申請書經台中市政府勞工局連同
      勞資協議通知書於95年1月18日送達被告，業經被告訴訟
      代理人陳明在卷，且為原告所不爭，足認被告至遲於95年
      1 月18日已知悉原告以調動違反調動五原則，終止雙方僱
      傭關係，並請求資遣費，本件被告雖於94年12月13日發佈
      原告之調職命令，然上開命令僅載明原告調往東豐原分行
      之異動情形，對於調職後之職務內容及職位、薪資均未載
      明，有被告函文在卷可按，已詳如前述，自難認原告於調
      職令公布時即知悉該項職務異動對原告之薪資等有不利益
      之變更，原告主張於95年1月3日被告將薪津入帳後，始知
      悉該次調職減薪之不利益變更情事，有原告提出之被告薪
      津入帳之帳號存摺可證，是以，原告主張於95年1月3日始
      知悉受減薪之違反調職，應可採信。則被告藉由台中市政
      府勞工局之送達，於95年1月18日接獲原告表明終止勞動
      契約及請求給付資遣費之勞資爭議申請書，應認原告已於
      被告非法調職起30日內為終止契約之意思表示，被告抗辯
      原告之終止契約已逾30日之終止契約除斥期間，自無可採
      。
（三）原告得請求被告給付資遣費。
      按雇主違反勞動契約或勞工法令，致有損害勞工權益之虞
      者，勞工得不經預告終止契約，第17條規定於本條終止契
      約準用之。勞動基準法第14條第1項第6款、第4項分別定
      有明文。又雇主依前條終止勞動契約者，應依左列規定發
      給勞工資遣費：一、在同一雇主之事業單位繼續工作，每
      滿一年發給相當於一個月平均工資之資遣費。二、依前款
      計算之利餘月數，或工作未滿一年者，以比例計給之。未
      滿一個月者以一個月計。同法第17條亦有明文。本件原告
      以被告以違法調職減薪為由，於95年1月18日合法終止兩
      造勞動契約之事實，均詳述如前，揆諸前開法條意旨，被
      告自應給付原告資遣費，請求金額核計如下：
  １、工作年資：原告任職被告公司之期間自76年6月2日，至95
      年1月18日止合計年資為18年7個月又17日，為兩造所不爭
      執，是以，被告應發給資遣費之月數應以18年又8個月計
      算，總計應發給資遣費之基數為18又8/12個月之平均工資
      。
  ２、計算原告於終止勞動契約即95年1月18日前六個月之平均
      工資時，考績獎金得否列入？
      按工資：謂勞工因工作而獲得之報酬。勞動基準法第2條
      第3款規定甚明。而績效獎金如係以勞工工作達成預定目
      標而發放，具有因工作而獲得之報酬之性質，依前開規定
      ，暨同法施行細則第10條規定，應屬工資範疇，於計算退
      休金時，自應列入平均工資計算，有行政院勞工委員會（
      87)台勞動二字第035198號函在卷可按。本件被告所核發
      之考績獎金，含業務績效獎金及個人考績獎金，均係基於
      鼓勵員工以期創造更好業績，倘業績未達規定，則不予發
      放，業經被告陳明在卷，足見，被告亦不否認系爭考績獎
      金係以勞工工作達成預定目標為發放之標準；再佐以，被
      告考績獎金之發放日期，於被告常務董事會會議提案固定
      為每年2月16日及8月16日之目的，係基於計算退休金時只
      計入一次考績獎金之慣例，為避免計算退休金時退休當日
      前六個月內有發放2次考績獎金之情形，遂將考績獎金發
      放日期間隔6個月為原則，固定發放日期為每年2/16及8/1
      6日，亦有被告之常務董事會議提案單及被告94年1月21日
      中人事字第09407000568號函在卷可參，且被告訴訟代理
      人亦不否認被告給付員工退休金時，計算退休日前6 個月
      之平均工資時，均將考績獎金認為工資之一部分而計入，
      顯見，考績獎金，確屬工資，至於另案對於被告所發放之
      考績獎金應否計入退休金之平均工資一節，雖採否定見解
      ，係因該案之原告未提出此部分證據供法院審酌，本件被
      告對於原告提出之函文及主張考績獎金依慣例均列入六個
      月平均工資之計算範疇等情，均不否認，則另案對於考績
      獎金是否為工資之認定，非可拘束本案，被告抗辯考績獎
      金屬勉勵、恩惠性質之給與，與員工勞務之提出無關云云
      ，與實情不符，顯無可採。
  ３、綜上所述，本件被告片面調動原告職務既屬不法，對原告
      自不生效力，是原告在被告公司所屬總行業務稽核科擔任
      稽核，月薪既為55,736元，則95年1月份之薪資自應仍為
      55,736元，而非被告將原告調至東豐原分行擔任行員後所
      核發之48,812元。本件原告於95年1月18日既已合法終止
      兩造勞動契約，故自95年1月18日前六個月，被告應給付
      原告之月薪應均為55,736元，非可以違反調職後所給付之
      薪資48,812元作為平均工資之計算標準，又終止勞動契約
      前六個月被告所給付之考績獎金，亦屬工資，亦應列入平
      均工資之計算範疇，已詳述如前，準此，本件原告之平均
      月工資為70,350元，則為兩造所不爭，從而，本件原告所
      得請求之資遣費為1,313,200元（計算公式為：70,350×1
      8又8/12〈此為年資18年7個月又17日之基數〉＝1,313,20
      0元)，則原告請求被告給付1,313,200元，及自起訴狀繕
      本送達翌日即95年3月2日起至清償日止，按年息5%計算之
      利息，為有理由，應予准許。兩造陳明願供擔保請為宣告
      假執行或免為假執行，經核均與規定相符，爰分別酌定相
      當之擔保金額予以宣告。
四、訴訟費用負擔之依據：民事訴訟法第78條。
中    華    民    國    95    年    7    月    26   日
                    勞工法庭    法  官  林靜芬
正本係照原本作成。
如對本判決上訴，須於判決送達後20日內向本院提出上訴狀。
中    華    民    國    95    年    7    月    26   日
                                書記官


司法院資訊處製作；財團法人民間司法改革基金會備份。
